宣    示    判    決    筆    錄
111年度花小字第562號
原      告  
即反訴被告  行政院農業委員會農田水利署

法定代理人  蔡昇甫  
訴訟代理人  許嚴中律師
被      告  
即反訴原告  簡春和  

上列當事人間111年度花小字第562號返還不當得利事件，於中華
民國111年11月24日言詞辯論終結，同年12月16日在臺灣花蓮地
方法院花蓮簡易庭第四法庭公開宣示判決，出席職員如下︰
    法  官  沈培錚
    書記官  黃慧中
    通  譯  陳韋銘
朗讀案由。
兩造均未到。
法官朗讀主文宣示判決，並諭知將判決主文、所裁判之訴訟標的
及其理由要領，記載於下：
主　　文：
被告應給付原告新臺幣（下同）79,184元及自111年8月18日起至
清償日止，按年利率5％計算之利息。
原告其餘之訴駁回。
訴訟費用1,000元，由被告負擔。
本判決原告勝訴部分得假執行。
反訴原告之反訴駁回。
反訴訴訟費用由反訴原告負擔。
訴訟標的：不當得利返還請求權。
理由要領：
壹、程序部分：
　　按反訴之標的，與本訴之標的及其防禦方法不相牽連者，不
    得提起；反訴，非與本訴得行同種之訴訟程序者，不得提起
    ，民事訴訟法第260條第1項、第2項定有明文。被告簡春和
    於民國111年8月30日具狀聲明：「一、原告應依民法第186
    條、第195條、第196條規定，賠償原告遭強迫拆毀依約設施
    之設備60萬元及毀損被告商譽及信用之人格法益20萬元」，
    經查本件本訴之訴訟標的為不當得利返還請求權，與反訴標
    的之侵權行為損害賠償請求權不相牽連，且為小額訴訟程序
    事件，與反訴之訴訟標的金額應行通常程序，亦不適用同種
    之訴訟程序，又本院於111年11月24日言詞辯論期日確認被
    告此項聲明為提起反訴之請求，並當庭諭知被告應於5日內
    就反訴部分繳納裁判費8,700元，被告迄未繳納，所提反訴
    乃欠缺起訴合法程式，應予駁回。
貳、實體部分：
一、原告主張：
　㈠依行政院農業委員會農田水利署暫行組織章程於109年10月1
    日施行後，原臺灣花蓮農田水利會（下稱花蓮水利會）相關
    業務即由原告行政院農業委員會農田水利署（下稱農田水利
    署）承接辦理，是花蓮縣○○市○○段○00地號、第35地號土地
    均由原告擔任管理機關。
　㈡緣花蓮水利會就系爭慈濟段12地號土地260平方公尺及同段35
    地號土地77.19平方公尺部分，與被告於103年1月27日成立
    租期自103年2月1日起迄108年1月31日止，共計5年，年租金
    24,000元之租約，於租期將屆前，花蓮水利會派員前往察看
    系爭出租土地使用情形，發現被告在系爭出租土地上搭建鐵
    皮屋、倉庫、停車場，明顯違反租約相關約定。花蓮水利會
    遂發函要求被告回復原狀，並作成不再續租予被告之決定，
    被告相關違約情形亦經土地會勘作成紀錄。
　㈢詎料，被告辯稱並未違約，於租賃期間屆滿後仍一再拖延將
    系爭土地回復原狀，亦無歸還之意，經花蓮水利會發函及派
    員前往告知均不為被告理會，遲至111年5月18日，被告始將
    系爭土地回復原狀並返還系爭土地。是自上開租約屆滿後之
    108年2月1日起至被告將系爭土地回復原狀並歸還原告之111
    年5月18日止，被告業已無權占用系爭出租土地達3年3月18
    日，被告乃合於無法律上原因而受有利益，致他人受損害之
    情形，應以原租約年租24,000元為準，計算其無權占用期間
    ，依不當得利請求權為基礎，聲明：被告應給付原告79,184
    元，及自111年5月19日起至清償日止，按年利率5％計算之利
    息；原告願供擔保請准宣告假執行。
二、被告則以：原告明知被告係石材及園藝景觀之經營業者，亦
    明知被告承租系爭土地乃狹小且荒廢達數十年之久之面積僅
    337.19平方公尺之非事業土地、非農田水利之空地，係專為
    堆置販賣所經營石材之用。被告亦曾對原告聲明表示承租空
    地係為使搬運石材的工作員有休息及裝卸器材存放設備之處
    所，故在系爭土地上有存放措施；時承辦承租業務人員亦在
    系爭土地租賃契約書第九條第（二）款載明「契約終止時乙
    方（即被告）應即將其施設之地上物自行拆除搬遷恢復原狀
    ，將土地交還甲方（即原告），並不得要求任何賠償。」租
    約言明至契約終止時，始應遵守該條款，足證被告在系爭土
    地上存放措施乃經原告知悉並同意，若不然，被告不會以年
    租24,000元承租對被告經營石材事業毫無助益之系爭土地；
    又系爭土地租賃契約書第十一條，言明被告於租約期間屆滿
    前一個月，以書面向原告聲明續租，即無須將承租地上設施
    物拆除，亦無須搬遷堆置在該處之石材等物。被告業於租約
    屆滿前一個月以書面申請繼續使用，詎原告後續承辦人員竟
    佯裝不知上開等情，於租約期滿2、3年後來向被告請求不當
    得利79,184元乃為貪取得利，沒有道理。聲明：原告之訴駁
    回。
三、本院之判斷：
　㈠按稱租賃者，謂當事人約定，一方以物租與他方使用收益，
    他方支付租金之契約。租賃定有期限者，其租賃關係，於期
    限屆滿時消滅，民法第421條第1項、第450條第1項分別定有
    明文。又無法律上之原因而受利益，致他人受損害者，應返
    還其利益，為民法第179條明文。而無權占有他人房屋，可
    能獲得相當於租金之利益，為社會通常之觀念（最高法院97
    年台上字第1311號民事判決意旨參照）。
　㈡經查，原告主張之事實，有系爭土地之土地建物查詢資料、
    臺灣花蓮農田水利會會有非事業土地租賃契約書、土地租賃
    契約書、臺灣花蓮農田水利會108年1月4日花農水財字第108
    0300007號函、108年1月17日花農水財字第1080300024號函
    、108年2月26日花農水財字第1080300053號函、系爭土地會
    勘紀錄、簽到簿及相關會勘照片附卷可稽。兩造就系爭土地
    租賃期間係自103年2月1日起迄108年1月31日止，以及被告
    確有在系爭土地上堆放如前述之設備等物，並不爭執，則兩
    造間租賃關係業於108年1月31日屆滿時消滅。另花蓮水利會
    並以108年1月4日花農水財字第1080300007號函表示不予同
    意被告續租，而被告據以提出於108年11月8日連峰字第1081
    1011號函向原告所為續租之意思表示，非但已逾上開租賃期
    間，亦不符合兩造租賃契約書所載第十一條之續租意思須於
    租賃期間屆滿前一個月表示之約定，足見兩造對於前開租賃
    契約約滿續租一事並無意思表示合致，被告占有使用系爭土
    地原係基於租賃關係，惟兩造租賃因到期而原告不同意續租
    而告終止，被告自終止時起其占有使用系爭土地所享之利益
    ，已無法律上原因，並致原告受損害，原告據此向被告主張
    返還相當於租金之不當得利，依原租賃所約定之租金每年24
    ,000元計算租約終止至被告返還土地期間，即自108年2月1
    日起至111年5月18日止之3年3月18日期間相當租金之不當得
    利79,184元（72,000+6,000+1,184=79,184），於法應無不
    合。
　㈢另依兩造原租約並無約定上項相當租金之不當得利之給付期
    限。按給付無確定期限者，債務人於債權人得請求給付時，
    經其催告而未為給付，自受催告時起，負遲延責任。其經債
    權人起訴而送達訴狀，或依督促程序送達支付命令，或為其
    他相類之行為者，與催告有同一之效力。遲延之債務，以支
    付金錢為標的者，債權人得請求依法定利率計算之遲延利息
    。其利率未經約定，亦無法律可據者，年息為百分之5，為
    民法第229條第2項、第233條第1項前段、第203條分別明定
    。本件原告對被告之相當租金之不當得利返還請求權，亦未
    有經催告之證明提出，自無從認定應自原告主張之111年5月
    19日起算遲延利息，而應自起訴狀繕本送達被告之翌日即11
    1年8月18日起算，始屬合法。　
四、從而，原告依不當得利返還請求權之法律關係，請求被告給
    付79,184元及自111年8月18日起至清償日止，按年利率5％計
    算之利息，為有理由，自應准許；逾此範圍乃無理由，應予
    駁回。
五、本件事證已臻明確，兩造其餘主張、攻擊防禦方法及所提之
    證據，均核與本件判決所認結果不生影響，爰毋庸逐一再加
    論述。 
六、本件係就民事訴訟法第436條之8訴訟適用小額程序所為被告
    敗訴之判決，依同法第436條之20規定，依職權宣告假執行
    。　　　　
七、訴訟費用負擔之依據：民事訴訟法第79條。並依職權確定訴
    訟費用額如主文所示。
中　　華　　民　　國　　111 　年　　12　　月　　16　　日
                  臺灣花蓮地方法院花蓮簡易庭
　　                          書記官  黃慧中
                              法  官　沈培錚
以上正本係照原本作成。
本筆錄正本之送達，與判決正本之送達，有同一效力。
如不服本判決，應於判決（宣示判決筆錄）送達後20日內向本院
提出上訴狀及上訴理由（須按他造當事人之人數附繕本），並按
「上訴利益額」「百分之1.5」繳納上訴裁判費。
如於本判決宣示後送達前提起上訴者，應於判決送達後20日內補
提上訴理由書。
對於小額程序第一審判決之上訴，非以其違背法令為理由，不得
為之。且上訴狀內應記載上訴理由，表明原判決所違背之法令及
其具體內容或依訴訟資料可認為原判決有違背法令之具體事實。
中　　華　　民　　國　　111 　年　　12　　月　　16　　日
                              書記官　黃慧中